【裁判字號】    92,上易,1016
【裁判日期】    920620
【裁判案由】    贓物
【裁判全文】
臺灣高等法院刑事判決                          九十二年度上易字第一０一六號
    上  訴  人  臺灣桃園地方法院檢察署檢察官
    被      告  甲○○
右列上訴人因被告贓物案件，不服臺灣桃園地方法院九十二年度易緝字第九號，中華
民國九十二年二月二十五日第一審判決（起訴案號：臺灣桃園地方法院檢察署九十年
度偵字第三四一六號），提起上訴，本院判決如左：
    主  文
上訴駁回。
    理  由
一、公訴意旨略以：甲○○明知彭雙海（另案由本院審理中）於民國九十年二月十八
    日二十二時三十分許，在桃園市○○街七十七號二樓其住處所交付之車號二Ｇ─
    ○九三一號自用小客車，係來源不明之贓車（該車係乙○○所有，於九十年二月
    十四日二十一時許，在臺北縣蘆洲市○○街三八巷四十號前失竊），竟仍向之借
    車收受使用，嗣於同年月十九日一時許，甲○○駕駛上開車輛，行經桃園市○○
    路與三元街口時為警查獲，因認甲○○涉有刑法第三百四十九條第一項之收受贓
    物罪嫌。
二、按犯罪事實應依證據認定之，無證據不得推定其犯罪事實，又不能證明被告犯罪
    者，應諭知無罪之判決，刑事訴訟法第一百五十四條、第三百零一條第一項分別
    定有明文。且認定不利於被告之事實，須依積極證據，苟積極證據不足為不利於
    被告事實之認定時，即應為有利於被告之認定，更不必有何有利之證據，最高法
    院三十年上字第八一六號著有判例。另依最高法院七十六年台上字第四九八六號
    判例意旨，認定犯罪事實所憑之證據，雖不以直接證據為限，間接證據亦包括在
    內；然而無論直接或間接證據，其為訴訟上之證明，須於通常一般之人均不致有
    所懷疑，而得確信其為真實之程度者，始得據為有罪之認定，倘其證明尚未達到
    此一程度，而有合理之懷疑存在時，即無從為有罪之認定。再按刑法第三百四十
    九條贓物罪之規定，係針對行為人故意收受、搬運、寄藏、故買或牙保贓物而在
    事後助成他人財產犯罪目的之惡性予以處罰，並非藉此課一般人民以協助追贓之
    責，故贓物罪責之成立與否，須以行為人有贓物之認識，即明知為贓物始克成立
    。
三、本件公訴人認被告甲○○涉有前開收受贓物罪嫌，係以被害人乙○○於警訊中之
    指訴、臺北縣警察局車輛失竊證明單及贓物領具各乙紙、及被告向彭雙海借用汽
    車並未同時索取行車執照，顯然明知彭雙海根本無行車執照可資提供，及彭雙海
    供稱其本身並無車輛可用等為論據。
四、被告於偵查、原審均堅決否認有收受贓物之犯行，辯稱：上開車輛係伊臨時向彭
    雙海借的，當時是想說去一下馬上回來，沒有想到要跟他要車籍資料或行照，被
    警察抓到時，伊尚帶警察去找到彭雙海等語。經查：
    (一)前述車號二Ｇ─○九三一號豐田牌之自小客車，原係乙○○所有，該車於九十
      年二月十四日二十一時二十分許，在臺北縣蘆洲市○○街三十八巷四十號前發
      現失竊之事實，固據被害人乙○○證述在卷，且有臺北縣警察局車輛失竊證明
      單及贓物領具各乙紙等附卷可憑（分見偵查卷第二五頁至第二八頁），惟乙○
      ○之證詞及前開資料僅足證明上述自小客車係乙○○所失竊之贓物的事實，並
      不足證被告明知該自小客車係屬贓物。
    (二)證人彭雙海於警訊、偵查時證稱：前開自小客車係伊見車門沒鎖，且鑰匙插在
      上面，就將該車偷開走；嗣伊在被告家睡覺時，被告向伊借車，伊即將鑰匙交
      給被告，伊借車給被告時，並未告訴被告該車係偷來的等語（見偵查卷第十三
      頁反面至第十四頁、第三十五頁反面）；另其於原審訊問時亦證稱：當天晚上
      伊借車給被告時，並未告知被告車子是偷來的，被告說等一下就會還車，伊有
      交付汽車鑰匙予被告等語（見原審卷第二宗第三九頁至第四０頁）；參以證人
      吳逢寶證稱：伊只知道甲○○因摩托車發不動且天氣很冷，所以才向彭雙海借
      車子開，然後彭雙海將該車鑰匙交付給伊，伊再拿給甲○○，伊知道鑰匙是彭
      雙海的等語（見偵卷第十九頁），核與被告辯稱：「我是臨時向彭借車，我跟
      人約在龜山要見面，所以臨時向他借，沒有想到要跟他要車籍資料或行照，我
      想說去一下馬上就回來。」等語相符（見原審卷第二宗第三五頁），可見被告
      所辯尚非無憑。
    (三)按向他人借用汽車，一般民眾均會向車主索取行車執照或其他車籍資料固為常
      情，惟若情況緊急或僅短暫駕駛，駕駛者因匆忙忽略或因認僅是短暫駕駛而便
      宜行事故未索取，亦屬常見，本件證人彭雙海、吳逢寶已證稱被告係臨時借車
      ，短暫即還，衡情，尚難僅因被告向彭雙海借車時未索行車執照或車籍資料，
      即遽認其借車時，必已知所借之車為贓物。且查被告之住所係位於桃園縣桃園
      市，與同縣龜山鄉相鄰，往來方便，是被告以為馬上回來而未向彭雙海索取車
      鑰匙，且其本人繼續留宿於被告住處，業據證人彭雙海陳明（見偵查卷第十三
      頁反面）；參以，被告為警查獲時，亦明白告知警員該車係向彭雙海所借，嗣
      並引領警員至其住處尋獲彭雙海，毫無隱瞞之情，斟諸上述情況證據，益證被
      告斯時應不知其向彭雙海所借之車輛係屬贓物。
    (四)公訴意旨雖謂彭雙海供稱其本身並無車輛可用云云，惟綜覽全卷，證人彭雙海
      於警訊中並無如此之供述；另於偵查中，被告甲○○供稱彭雙海有一台豐田小
      客車時，檢察官接著訊問證人彭雙海：是否有豐田的汽車？證人彭雙海則供稱
      ：「很久以前，但已壞」等語，亦未供稱其本身並無車輛可用之情，尚難遽為
      不利被告之認定。
    綜上，公訴人提出之證據不足以證明被告確有公訴意旨所指「明知贓物」而收受
    之犯行，此外，復查無其他積極證據足以證明被告有公訴人所指犯行，本件起訴
    之犯罪事實即屬不能證明，依首揭說明，自應諭知被告無罪。
五、原審以不能證明被告犯罪，諭知被告無罪之判決，經核並無不合。檢察官上訴意
    旨猶以：彭雙海係聾啞人，教育程度僅至國小畢業，並無正當職業，何以有足夠
    之經濟能力合法取得汽車供己代步？而證人吳逢寶證稱：被告與彭雙海認識三、
    四個月，彭雙海大約三、四天就會來找被告一次，並住宿於被告處所，而被告亦
    不否認彭雙海常主動至伊住處找伊並留宿，足見被告與彭雙海在短時間內密切來
    往，可知二人間有一定之交情，是被告對於彭雙海使用上開贓車來源是否合法，
    理應知之甚詳，參以被告與彭雙海認識及往來之期間，彭雙海並無汽車可供使用
    ，被告向彭雙海借車豈無懷疑該車之來源，是其所辯不知為贓車顯係事後狡卸之
    詞等語，指摘原判決不當，請求撤銷改判云云。惟查：被告固供稱證人彭雙海常
    主動至其住處並留宿，證人吳逢寶亦為相同之證述（分見偵查卷第九頁、第十九
    頁），縱認渠等間交情匪淺，但尚不能執以推論被告知悉上揭彭雙海使用之贓車
    而收受之，再者，證人彭雙海並未證稱其本身無車可用，僅陳明原使用之豐田牌
    汽車已壞，已如前述，可見證人以往亦有使用汽車，是被告辯稱：「該車我看過
    很多次」等語（見原審卷第二宗第三五頁），應非虛言，既然被告記憶中彭雙海
    使用豐田牌汽車，衡諸常情，被告向彭雙海借得上開自小客車（即前開贓車），
    當無懷疑其來源之可能性，據此，自難認被告借車之時，明知該車係屬贓車。又
    證人彭雙海有使用汽車情事，有如前述，上訴意旨指稱證人彭雙海應無經濟能力
    合法取得汽車，亦不可採，綜上所述，檢察官之上訴為無理由，應予駁回。
六、被告經合法傳喚，無正當理由不到庭，爰不待其陳述，逕行判決。
據上論斷，應依刑事訴訟法第三百六十八條、第三百七十一條，判決如主文。
本案經檢察官呂光華到庭執行職務。
中      華      民      國    九十二    年      六      月     二十     日
                              臺灣高等法院刑事第二十四庭
                                  審判長法  官  陳  貽  男
                                        法  官  徐  世  禎
                                        法  官  李  世  貴
右正本證明與原本無異。
不得上訴。
                                        書記官  魏  汝  萍
中      華      民      國    九十二    年      六      月     二十     日


司法院資訊處製作；財團法人民間司法改革基金會備份。
